【裁判字號】    97,選上訴,26
【裁判日期】    971203
【裁判案由】    違反公職人員選舉罷免法
【裁判全文】
臺灣高等法院高雄分院刑事判決        97年度選上訴字第26號
上  訴  人
即  被  告  甲○○
                      樓
選任辯護人  邱銘律師
上列上訴人因違反公職人員選舉罷免法案件，不服臺灣高雄地方
法院97年度選訴字第20號民國97年8 月19日第一審判決（起訴案
號：臺灣高雄地方法院檢察署97年度選偵字第79號），提起上訴
，本院判決如下：
     主  文
原判決撤銷。
甲○○犯公職人員選舉罷免法第九十九條第一項之期約不正利益
罪，處有期徒刑壹年捌月，緩刑年，褫奪公權年，並應向公
庫支付新臺幣壹拾貳萬元。
     事  實
一、甲○○係高雄市前鎮區忠純里第7 屆里長補選候選人，為求
    自己能順利當選，竟基於對於有投票權之人，期約賄賂、不
    正利益之單一犯意，先於民國96年12月15日投票日前之某日
    ，對於有投票權之人林子欽，以如其當選忠純里里長，將聘
    任林子欽為該里第28鄰鄰長職務之不正利益，約定林子欽在
    該次里長補選中，投票支持甲○○，而約其投票權為一定之
    行使，並獲得林子欽之應允，嗣林子欽並依約投票支持甲○
    ○。嗣於96年12月15日投票當日中午12時52分許，甲○○接
    獲有投票權之乙○○來電，獲悉乙○○因腳部開刀，正在高
    雄市小港區安泰醫院住院治療，不方便騎乘機車返回戶籍地
    投票支持甲○○之情，因見選情告急，乃向乙○○暗示，願
    支付計程車資，請求乙○○搭乘計程車返回戶籍地投票支持
    甲○○，而約其就投票權為一定之行使，乙○○隨即應允，
    並依約自醫院搭乘計程車返回投票支持甲○○。
二、案經臺灣高雄地方法院檢察署檢察官指揮法務部調查局高雄
    市調查處偵查後提起公訴。
     理  由
壹、證據能力方面：
    按傳聞法則之重要理論依據，在於傳聞證據未經當事人之反
    對詰問予以核實，乃予排斥，惟若當事人已放棄對原供述人
    之反對詰問權，於法院審判時表明同意該等傳聞證據可作為
    證據，基於證據資料愈豐富，愈有助於真實發現之理念，並
    貫徹刑事訴訟法修法加重當事人進行主義之精神，確認當事
    人對於證據能力有處分權之制度，傳聞證據經當事人同意作
    為證據，法院認為適當者，亦得為證據。本件檢察官、被告
    及辯護人於本院準備程序時已表示對於全案卷證所存證據均
    同意有證據能力（見本院卷第32至33頁），本院復斟酌該等
    證據並非非法取得，亦無證明力明顯過低之情形，以之作為
    證據，應屬適當，是依刑事訴訟法第159 條之5 第1 項規定
    ，應認該等證據均得採為證據。
貳、實體方面：
一、認定犯罪事實之理由：
  (一)被告甲○○係高雄市前鎮區忠純里第7 屆里長補選候選人，
    而林子欽、乙○○均係該選區有投票權人之事實，業據被告
    自承在卷，並經證人林子欽、乙○○於調查局及本院審理時
    證述明確（分別見選偵卷第16頁、選他字第51頁反面、本院
    卷第150 頁）。又被告曾於96年12月15日投票日前之某日，
    以如其當選忠純里里長，將聘任林子欽為該里第28鄰鄰長職
    務之條件，約定林子欽在該次里長補選中，投票支持被告；
    嗣復於96年12月15日投票當日中午12時52分許，於接獲乙○
    ○來電告知因腳部開刀，正在高雄市小港區安泰醫院住院治
    療，不方便騎乘機車返回投票支持被告，乃於電話中向乙○
    ○暗示，願代為支付計程車資，請求乙○○搭乘計程車返回
    投票支持被告，之後乙○○果自醫院搭乘計程車返回投票支
    持被告等情，亦經被告坦承不諱（見本院卷第157 頁），核
    與證人林子欽、乙○○分別於調查局證述情節（見選偵卷第
    16頁反面、選他字第51頁反面至52頁），大致相符，復有被
    告持用之門號0000000000號行動電話通訊監察譯文存卷足參
    （見選偵卷第18至19頁），是此部分之事實，足堪認定。
  (二)證人林子欽於原審雖改稱：選舉之前被告並沒有承諾伊如果
    幫忙助選、投票支持被告，當選後要讓伊當第28鄰鄰長，通
    訊監察的相關通話內容，是因為選舉前幾天，伊無意中聽鄰
    居說被告如果當選里長，第28鄰鄰長可能會給某特定人做，
    但該人風評不好，伊才那樣向被告說，請被告要想一下等語
    （見原審卷第49至51頁）。然核與前開通訊監察譯文所示其
    與被告間之對話內容，完全不同，是證人林子欽此部分翻異
    前詞，顯係迴護被告之詞，誠難信為真實，自無足採。
  (三)證人乙○○於檢察官偵訊、原審審理暨本院審理時，雖均一
    再證稱：伊打電話給被告時，被告所說「那個」指的是什麼
    ，伊並不知道，縱使被告沒有說「那個」，伊也會回來投票
    云云（見選他卷第55頁、原審卷第52頁至53頁、本院卷第15
    0 至152 頁）。惟綜觀前開通訊監察譯文顯示之被告及乙○
    ○2 人於96年12月15日12時52分許之通話內容可知，證人乙
    ○○當日之所以撥打電話予被告，詢問被告選舉是否有差伊
    這1 票等語，係因其因腳疾住院開刀，不方便騎乘機車，因
    此極有可能不會返回戶籍地投票支持被告，乃事先將此事告
    知被告。而紬譯被告獲知乙○○可能無法返回投票後，即陳
    稱：「這樣喔，我甲你講你坐計程車過來，好嗎？我叫人甲
    你那個，好嗎？」，乙○○則回以：「坐計程車？」，被告
    又稱：「因為我電話中不方便講那你知道嗎？」，乙○○繼
    答以：「對啦！不要緊，喔這樣喔。」等語，可知證人乙○
    ○對於被告前開所稱「那個」語意所指，已與被告心照不宣
    ，否則不會不僅未就該不明其意之對話加以追問釐清，反而
    答稱：「對啦！不要緊」等語，故證人乙○○事後推稱：不
    知被告所說「那個」、「不方便講」是何意思，顯不可採。
    再者，證人乙○○既係因膝關節開刀騎乘機車不便，原本有
    意不返回戶籍地投票，有如前述；參以乙○○至96年12月15
    日高雄市第七屆忠純里里長補選投票日當時為止，已經長達
    1 年半之期間沒有工作，平日生活所需，端賴先前捕魚所餘
    積蓄支應，經濟情況並不寬裕乙情（此已據證人乙○○於原
    審證陳明確，見原審卷第53頁），則乙○○與被告為前揭通
    話後，果然搭乘計程車返回戶籍地投票支持被告，當然係因
    被告許諾代為支付所需計程車資所致，要無疑義。是被告、
    乙○○對於由被告代乙○○支付投票所需往返計程車資乙節
    ，渠2 人意思業已合致而達於期約之階段，茲可認定。至證
    人乙○○於本院固又證陳：伊當時有在討海，每月都有5 、
    6 萬元的收入云云（見本院卷第153 頁），惟此明顯與其於
    原審所述，大相逕庭，且益徵證人乙○○於本院所為證述，
    係意在迴護被告，亦此敘明。
  (四)按公職人員選舉罷免法第99條第1 項之期約「不正利益」，
    係指為賄賂以外一切足以供人需要或滿足慾望之有形或無形
    之不正當利益，包括物質上利益與非物質利益。依據高雄市
    各區公所組織規則第12條第2 項規定：里以內之編組為鄰，
    鄰置鄰長，無給職，由里長就該鄰內成年居民遴報區長聘任
    之，任期4 年，連聘得連任，受里長之指揮監督辦理鄰公務
    及交辦事項；鄰長於任期內死亡，則依據高雄市里鄰長喪葬
    補助及遺族慰問實施要點第2 條第2 款，一次發給新臺幣（
    下同）1 萬5,000 元之喪葬補助暨遺族慰問金；另高雄市政
    府亦有編列預算每月補助鄰長2,000 元交通費，及240 元之
    辦公補助費等情，有高雄市政府於97年4 月2 日高市府民一
    字第0970015641號函文及附件存卷可參（見選偵卷第30至34
    頁）。被告與證人林子欽彼此約定如被告當選忠純里里長，
    將聘任林子欽擔任該里第28鄰鄰長，則林子欽不但因此可不
    經正常選任管道即篤定可獲取被告遴報鄰長職位，並進而可
    按月領得一定金額津貼，故此自屬「不正利益」，殆屬無疑
    。
  (五)綜上，被告上開任意性之自白，經查既與事實相符，自得採
    為論科之依據。本件事證已臻明確，被告犯行堪以認定。
二、被告甲○○先後以聘任證人林子欽為忠純里第28鄰鄰長之不
    正利益，及代證人乙○○支付計程車資之賄賂，期約有投票
    權之林子欽、乙○○，而約以渠2 人於此次里長補選投票支
    持被告，核其所為，係犯公職人員選舉罷免法第99條第1 項
    之期約不正利益、賄賂罪。又按，學理上所稱之集合犯，係
    一種構成要件類型，亦即立法者針對特定刑罰規範之構成要
    件，已預設其本身係持續實行之複次行為，具備反覆、延續
    之行為特徵，將之總括或擬製成一個構成要件之「集合犯」
    行為；此種犯罪，以反覆實行為典型、常態之行為方式，具
    侵害法益之同一性，因刑法評價上為構成要件之行為單數，
    因而僅包括的成立一罪。公職人員選舉罷免法第99條第1 項
    所定之期約賄賂或不正利益罪之犯罪行為，乃行為人基於獲
    取足以讓候選人當選票數之賄選目的，反覆向多數人期約賄
    賂或其他不正利益，約定不行使投票權或為一定行使；於構
    成要件類型上，本質上已具備反覆、延續之行為特徵，其持
    續多次對有投票權人期約賄賂或其他不正利益即為此類犯罪
    之典型或常態，於刑法評價上自應僅成立集合犯一罪（最高
    法院96年度臺上字第3064號判決意旨可資參照）。本件被告
    2 次期約所為，雖分別該當公職人員選舉罷免法第99條第1
    項所定之期約不正利益罪、期約賄賂罪之要件，然被告此2
    次所為，既僅基於獲取足以讓伊當選票數之賄選目的，而反
    覆向林子欽、乙○○期約不正利益、賄賂，約定渠2 人投票
    權為一定行使，揆諸前揭說明，於刑法評價上自應僅成立集
    合犯一罪，而論以情節較重之投票期約不正利益罪，公訴意
    旨認被告所為應予分論併罰，尚有未合，亦此敘明。再被告
    就本件期約賄選之對象，僅林子欽與乙○○2 人，在此次忠
    純里里長補選選舉中，所占比重尚微，對此次選舉公正性所
    生之損害，尚非甚鉅，而公職人員選舉罷免法第99條第1 項
    之對有投票權人期約不正利益及賄賂罪，最輕本刑為3 年以
    上有期徒刑之罪，可謂情輕法重，其犯罪情狀在客觀上非無
    可憫恕之處，本院認如處法定最低刑度，猶嫌過重，爰依刑
    法第59條之規定酌減其刑。
三、原審據以論處被告罪刑，固非無見。惟按，刑之量定，為求
    個案裁判之妥當性，法律賦予法院裁量之權，於科刑時自應
    審酌刑法第57條所列各款情狀，為被告量刑輕重之標準，俾
    符合罪刑相當，使罰當其罪，輕重得宜。被告於本院審理時
    業已坦承犯罪，深表悔悟，原審未及審酌於此，致未能依刑
    法第57條第10款「犯罪後之態度」詳為審酌，科以被告適當
    之刑，尚有未合。又原審亦未斟酌本案被告犯罪情狀，非無
    可憫恕之處，宜依刑法第59條規定酌減其刑，同有未恰。被
    告上訴意旨執此指摘原判決不當，為有理由，自應由本院將
    原判決撤銷改判。
四、爰審酌臺灣地區實行選舉制度已歷時數十年，被告當知選舉
    乃民主政治之表現，應由選民依候選人之品行、學識、才能
    等客觀條件選出理想之人，而賄選足以破壞候選人間之公平
    競爭，除敗壞選風之外，影響民主政治之實行至深且鉅，猶
    擅以允給鄰長職務、金錢賄賂方式，從事賄選，破壞選舉之
    純潔與公正，所為實屬非是，惟念其犯後於本院審理中已坦
    承犯行，並斟酌檢察官所建議之刑度等一切情狀，量處被告
    有期徒刑1 年8 月，並依公職人員選舉罷免法第113 條第3
    項之規定併予宣告褫奪公權3 年。又被告前未曾因故意犯罪
    受有期徒刑以上刑之宣告，有臺灣高等法院被告全國前案紀
    錄表在卷足按，復參酌其犯後於本院審理時業已坦承犯罪，
    在庭態度尚佳，足見其已有悔意，諒其經此偵、審程序，當
    知警惕，應無再犯之虞，因認其上開所受宣告之刑以暫不執
    行為適當，乃併依刑法第74條第1 項第1 款之規定予以宣告
    緩刑3 年。再本院考量被告此次所為期約賄選行為，業已造
    國家選舉資源之浪費，為使其能記取教訓，並彌補國家資源
    之損失；復斟酌被告亦當庭表示：伊每月薪資6 萬2,000 元
    ，願支付2 個月薪資予國庫等語（見本院卷第159 頁），爰
    依刑法第74條第2 項第4 款之規定，命其向公庫支付12萬元
    。至公職人員選舉罷免法第99條第3 項之規定，雖採義務沒
    收主義，倘能證明係預備或用以行求期約或交付之賄賂，不
    問屬於犯人與否，均應宣告沒收，不以當場搜獲扣押者為限
    ，惟本件證人乙○○雖依約搭乘計程車返回戶籍地投票，然
    因未遇見被告，故係由其自行先支付往返計程車資，且事後
    案發被告亦未再給付乙○○該筆款項（此業經證人乙○○結
    證在卷，見本院卷第152 頁），因之，本件何者係被告用以
    期約賄賂之款項，顯無從證明，故就本件期約乙○○之賄款
    ，爰不依公職人員選舉罷免法第99條第3 項規定宣告沒收，
    附此敘明。
據上論結，應依刑事訴訟法第369 條第1 項前段、第364 條、第
299 條第1 項前段、公職人員選舉罷免法第99條第1 項、第113
條第3 項、刑法第11條前段、第59條、第37條第2 項、第74條第
1 項第1 款、第2 項第4 款，判決如主文。
本案經檢察官張金塗到庭執行職務。
中    華    民    國    97    年    12    月    3     日
              刑事第一庭    審判長法  官  翁慶珍
                                  法  官  莊崑山
                                  法  官  徐美麗
以上正本證明與原本無異。
如不服本判決應於收受本判決後10日內向本院提出上訴書狀，其
未敘述上訴理由者，並得於提起上訴後10日內向本院補提理由書
狀（均須按他造當事人之人數附繕本）「切勿逕送上級法院」。
中    華    民    國    97    年    12    月     3    日
                                  書記官  賴梅琴
附錄本判決論罪科刑法條：
《公職人員選舉罷免法第99條》
對於有投票權之人，行求期約或交付賄賂或其他不正利益，而約
其不行使投票權或為一定之行使者，處3 年以上10年以下有期徒
刑，得併科新臺幣1 百萬元以上1 千萬元以下罰金。
預備犯前項之罪者，處 1 年以下有期徒刑。
預備或用以行求期約或交付之賄賂，不問屬於犯人與否，沒收之
。
犯第 1 項或第 2 項之罪，於犯罪後六個月內自首者，減輕或免
除其刑；因而查獲候選人為正犯或共犯者，免除其刑。
犯第 1 項或第 2 項之罪，在偵查中自白者，減輕其刑；因而查
獲候選人為正犯或共犯者，減輕或免除其刑。


司法院資訊處製作；財團法人民間司法改革基金會備份。
